臺灣高等法院臺南分院刑事判決
上　訴　人　臺灣臺南地方法院檢察署檢察官
被　　　告　乙○○
上列上訴人因被告過失傷害案件，不服臺灣臺南地方法院93年度
易字第966號中華民國94年1月26日第一審判決（起訴案號：臺灣
臺南地方法院檢察署93年度偵字第5306號），提起上訴，本院判
決如下：
    主  文
上訴駁回。
    理  由
一、公訴意旨略以：乙○○於93年2月17日上午7時許，駕駛車牌
    號碼TW-3396號自用小客車，沿臺南市○○路由西往東方向
    行駛，途經該路與永華八街設有閃光黃燈號誌之交岔路口時
    ，本應注意車前狀況並隨時採取必要之安全措施，及應注意
    行經設有閃光黃燈之路口，應減速慢行，而依當時情形，天
    候晴天，晨光，路面乾燥、無缺陷或障礙物，視距良好，非
    有不能注意之情形，竟疏未注意，貿然前行，適有沿永華八
    街由南往北方向行駛，未讓幹道車先行及未注意車前狀況之
    由甲○○所騎乘、搭載李靜怡之車牌號碼TLQ-152號輕機車
    駛至，乙○○所駕駛之汽車左前側端遂擦撞甲○○所騎乘之
    機車左後側車身，造成甲○○、李靜怡人車倒地，致甲○○
    受有左手臂擦傷併鈍挫傷；李靜怡受有左側股骨上髁開放性
    骨折及左側脛、腓骨開放性、分斷式骨折等傷害。經甲○○
    、李靜怡告訴後，因認被告涉犯刑法第284條第1項前段之過
    失傷害罪嫌云云。
二、按犯罪事實應依證據認定之，無證據不得認定犯罪事實；又
    不能證明被告犯罪者，應諭知無罪之判決，刑事訴訟法第15
    4條第2項、第301條第1項分別定有明文。又告訴人之告訴，
    係以使被告受刑事訴追為目的，是其陳述是否與事實相符，
    仍應調查其他證據，以資審認；因此告訴人之指訴，須無瑕
    疵可指，且就其他方面調查，又與事實相符，始足採為認定
    犯罪事實之憑證（最高法院52年度台上字第1300號判例意旨
    參照）。另按汽車駕駛人雖可信賴其他參與交通之對方亦能
    遵守交通規則，同時為必要之注意，謹慎採取適當之行動，
    而對於不可知之對方違規行為並無預防之義務，然因對於違
    規行為所導致之危險，若屬已可預見，且依法律、契約、習
    慣、法理及日常生活經驗等，在不超越社會相當性之範圍應
    有注意之義務者，自仍有以一定之行為避免結果發生之義務
    。因此，關於他人之違規事實已極明顯，同時有充足之時間
    可採取適當之措施以避免發生交通事故之結果時，即不得以
    信賴他方定能遵守交通規則為由，以免除自己之責任。然而
    ，汽車駕駛人對於防止危險發生之相關交通法令之規定，業
    已遵守，並盡相當之注意義務，以防止危險發生，始可信賴
    他人亦能遵守交通規則並盡同等注意義務。若因此而發生交
    通事故，方得以信賴原則為由免除過失責任（最高法院74年
    台上字第4219號、84年台上字第5360號判例要旨參照）。
三、公訴人認被告涉有前揭犯行，係以前揭事實有告訴人甲○○
    之指訴，國立成功大學醫學院附設醫院診斷證明書、臺南市
    ○○○道路交通事故現場圖及調查報告表(一)(二)、事故現場蒐
    證照片、臺灣省臺南區車輛行車事故鑑定委員會鑑定意見書
    等，為其所憑論據。訊之被告固坦承有於上揭時地發生道路
    交通事故，惟堅決否認有何過失，辯稱：「是告訴人來撞我
    的車子，並不是我去撞他」等語。
四、本案被告乙○○於93年2月17日上午7時許，駕駛登記在其女
    兒張念慈名下、車牌號碼TW-3396號自用小客車，沿臺南市
    ○○路由西往東方向行駛，途經該路與永華八街設有閃光黃
    燈號誌之交岔路口時，適有沿永華八街由南往北方向行駛，
    由甲○○所騎乘、搭載李靜怡之車牌號碼TLQ-152號機車駛
    至，且甲○○當時行駛之交岔路口為閃光紅燈號誌；乙○○
    所駕駛之自用小客車左前側端，遂與甲○○所騎乘之機車左
    後側車身發生碰撞，而甲○○、李靜怡人車倒地後，甲○○
    受有左手臂擦傷併鈍挫傷，李靜怡受有左側股骨上髁開放性
    骨折及左側脛、腓骨開放性、分斷式骨折等傷勢之事實，除
    據被告及告訴人甲○○分別陳述明確外（詳見警卷第1頁至3
    頁，偵查卷第5至7頁，原審交簡字卷第19頁、原審易字卷第
    35-40頁），復有國立成功大學醫學院附設醫院乙種診斷證
    明書五份（詳警卷第8頁至第10頁，原審交簡字卷第10、11
    頁）、該院及財團法人奇美醫院於93年9月6日函覆李靜怡病
    情摘要三份（詳原審交簡字卷第33-37頁）、道路交通事故
    現場圖一張（詳警卷第23頁）、道路交通事故調查報告表(一)
    (二)一份（詳警卷第21、22頁）、現場蒐證照片17張（詳警卷
    第12-20頁）、交通部公路總局嘉義區監理所臺南監理站93
    年12月27日函覆被告及告訴人甲○○當日所駕駛車輛之車籍
    查詢單二張（詳原審卷第29-31頁）附卷可稽。
五、本案被告乙○○所駕駛之汽車左前側端遂擦撞甲○○所騎乘
    之機車左後側車身，造成甲○○、李靜怡人車倒地，致甲○
    ○受有左手臂擦傷併鈍挫傷；李靜怡受有左側股骨上髁開放
    性骨折及左側脛、腓骨開放性、分斷式骨折等傷害之事實，
    已可認定，惟應審究者，乃被告於行車當時，客觀上有否應
    注意，並能注意之情事，但主觀上有疏未注意之過失情形，
    經查：
  (一)關於鑑定結果之認定：
    1.本件發生道路交通事故後，先送臺灣省臺南區車輛行車事
      故鑑定委員會進行鑑定，針對雙方駕駛行為及路權歸屬進
      行肇事分析後，認為：「甲○○駕駛輕機車，行經設有閃
      光紅燈號誌、『停』標線肇事岔路口，未依標線『停』指
      示，停車再開，讓幹道車先行，未依規定左轉，為肇事主
      因。」「乙○○駕駛小客車，行經設有閃光黃燈號誌、『
      慢』標線肇事岔路口，未注意車前狀況，為肇事次因。」
      有該會93年4月22日南鑑字第930408號鑑定意見書一份可
      考（詳警卷第7頁）。
    2.告訴人不服上開鑑定意見，於偵查中具狀聲請覆議（詳偵
      查卷第9頁至第11頁），經送臺灣省車輛行車事故覆議鑑
      定委員會，其肇事分析意見為：「依(一)李、黃二人應警訊
      所供稱之二車行向及肇事情形均相符。（顯示：依兩車行
      向路權區○○○○道駛出左轉之李車應停讓幹線道直行之
      黃車先行。）(二)警繪現場圖、及現場、車損照片顯示：(1)
      肇事後黃車順向右斜停於平通路東向車道內，車頭尚未進
      入交岔路口，碎片與水漬起點位於黃車左後輪後方。(2)李
      車左側車身與黃車左前角碰撞致兩車凹損。（顯示：(1)兩
      車碰撞點應在位於黃車行駛之車道內。(2)李車顯示由路口
      左轉，而係佔用來車道斜行穿越黃車車道。）研析：(一)李
      車行經肇事之閃紅號誌交岔路口，支線道左轉車顯疏未停
      讓幹線道直行車先行，且未達路口中心處即占用來車道搶
      先左轉不當，有違道路交通安全規則第102條第1項第2、4
      款規定。(二)黃車於遵行車道行駛中，無法料及右側支線道
      之李車佔用其車道斜行而來，實屬難以防範應無肇事因素
      。」認為：「甲○○駕駛輕機車，行經閃光紅燈號誌交岔
      路口，支線道左轉車未停讓幹道線直行車，且未達路口中
      心處占用來車道搶先左轉，為肇事原因。」「乙○○無肇
      事因素」，有該會93年8月3日府覆議字第9310752號覆議
      意見書一份可稽（詳原審交簡字卷第13頁）。
    3.告訴人仍不服上開覆議意見，聲請由國立交通大學鑑定（
      詳原審交簡字卷第25、29頁），鑑定後其意見認為：「推
      斷兩車接觸點應在小客車車頭往上游（西）若干距離處，
      小客車左前角與機車左後車身觸及；則小客車尚未完全進
      入路口，且機車已佔用平通路往東方向行駛。依卷附跡證
      尚無法推算雙方撞擊時之速度。綜合分析研判：甲○○駕
      駛輕機車，行經閃光紅燈支線道路口未停讓幹道直行車輛
      先行，且佔用來車道提前左轉，為肇事原因」，有交通大
      學93年11月24日交大管運字第0930005275號鑑定意見書一
      份足憑（詳原審交簡字卷第42頁）。而被告乙○○尚無任
      何違反交通規則之駕駛行為，並無肇事因素，亦有交通大
      學94年4月11日交大管運字第09400013625號函在卷足憑。
  (二)告訴人甲○○於警訊、偵查及原審分別指稱：「至事故地點
    作左轉彎進入平通路時發生肇事。」「肇事地點有設閃光號
    誌，但我未看見號誌有無正常運轉。」「我沒有看見對方車
    子，我當時車速為每小時時速39至40公里。」「肇事後雙方
    車輛均有保持現場。」（以上詳警卷第2頁）「我所駕駛輕
    機車轉至路口中央時發生車禍。」「我行經案發路口時有停
    車再開。」（詳警卷第4頁）「我當時有停車，看路口沒有
    車，我直接左轉通過時發生車禍。」（詳偵查卷第6頁）「
    經過十字路口時我有停下來再走，我的機車車齡很久，最快
    頂多30到40公里，慢慢啟動到十字路口的中央，被告應該可
    以看到，應該是被告緊張沒有踩煞車反而踩油門」等語（詳
    原審卷第13頁）。
  (三)被告於警訊、偵查及原審及本院分別陳稱：「至事故地點尚
    未進入路口，我有先放慢車速。」「我沒有喝酒，也未使用
    行動電話。」「看見（對方車輛時）對方已在我左前車角處
    ，距我車約1公尺多，我當時車速約每小時時速20公里。」
    「我有駕照。肇事後雙方車輛均有保持現場。」（以上詳警
    卷第1頁）「是告訴人自我左前方衝過來，我有看到，當時
    已經減速，可是仍然發生碰撞。」「我當時車速相當緩慢，
    是告訴人來撞我的。」「我當時車速約20到30公里，是被告
    車速快而未煞車。」（詳偵查卷第6頁）「我的開車習慣是
    在還沒有到路口時，就會開始踩煞車，慢慢接近路口時，車
    子幾乎都會停下來。案發當時，我到路口時，車子幾乎是停
    下來的。發生撞擊，我看到對方車子時，他已經在我的車前
    左方。我的號誌是閃黃燈，對方是閃紅燈。兩車撞擊後我的
    車子並沒有移動」等語（詳原審卷第39、40頁）。
六、按汽車（包括機器腳踏車，俗稱機車）行駛時，駕駛人應注
    意車前狀況，並隨時採取必要之安全措施。行駛至交岔路口
    ，其行進、轉彎，應遵守燈光號誌；車輛行至無號誌或號誌
    故障而無交通警察指揮之交岔路口，支線道車應暫停讓幹線
    道車先行；左轉彎應行至交岔路口中心處左轉，並不得占用
    來車道搶先左轉，道路交通安全規則第94條第3項、第102條
    第1、2、4款分別定有明文。告訴人甲○○當時乃行駛在閃
    光紅燈支線車道之交岔路口，於左轉彎時並未行至交岔路口
    中心處，而係斜行占用被告之車道，即予左轉，確有違規之
    行為。雖告訴人甲○○陳稱當時有停車，並未看見幹線車道
    有車等情，如所言為真，則告訴人甲○○行車至案發撞擊點
    時，被告始行車至此，由此推斷，被告車速應十分快速，以
    致告訴人甲○○於停車復啟動左轉彎當時，根本無法看見被
    告汽車即將行至交岔路口，如是始能符合告訴人甲○○之陳
    述，但：(1)案發路口之幹線車道乃16公尺寬之車道，且案發
    當時光線良好，幹線車道上亦無路霸或攤販等障礙物而視距
    良好（詳警卷第23頁之道路交通事故現場圖及12頁上方之幹
    線車道現場照片），則告訴人甲○○所稱停車察看當時，理
    應可以由視野良好之幹線車道上，看見被告汽車由遠方而來
    ，然而告訴人甲○○乃自稱沒看見有車，所為指訴尚與本案
    物證資料不合。(2)本件道路交通事故發生後，雙方均保持現
    場，並未移車，已如前述，是本件道路交通事故現場圖自屬
    依當時客觀情狀所製作，當可憑以作為本件審查依據。以告
    訴人甲○○所稱情形判斷，其停車時幹線車道並無來車，其
    慢速行至交岔路口中心處時，始與被告汽車發生碰撞，則車
    速飛快、重逾一噸之被告汽車（詳原審卷第30頁之車籍資料
    ），撞擊告訴人甲○○慢速行駛之輕機車時，依運動力學彈
    性碰撞原理，因被告汽車係往東行，告訴人輕機車係往北行
    ，該輕機車撞擊後之落點，理應在東北方向（此乃以汽車與
    機車之重量及告訴人自稱之時速研判），惟本件輕機車之撞
    擊後落點，卻在西北方向，且落在被告汽車之後（如以被告
    陳述當時近乎煞停，以及告訴人當時乃斜行左轉彎—即往西
    北方向研判，本件輕機車撞擊後落點即屬合理），足見告訴
    人甲○○所言尚與運動力學原理不合。(3)此外，佐以告訴人
    甲○○曾自陳行駛至事故地點時，並未注意閃光號誌有無正
    常運轉，是告訴人甲○○當時有否確實注意案發地點相關交
    通情況及被告來車情形，即非無疑，且其指訴亦有上開明顯
    瑕疵，實不能作為對被告不利之認定。被告領有駕照，行車
    當時未使用行動電話，亦無喝酒，車行至閃光黃燈幹線車道
    之交岔路口尚未進入前，業已減速至可隨時煞停之狀態，本
    身並無交通違規行為。而本件交通事故3次鑑定結果，均認
    定告訴人甲○○侵犯被告路權，而被告並無肇事因素，已如
    前述。雖臺灣省臺南區車輛行車事故鑑定委員會認定被告有
    未注意車前狀況情事，惟查：(1)臺灣省臺南區車輛行車事故
    鑑定委員會之認定此與臺灣省車輛行車事故覆議鑑定委員會
    及國立交通大學2次鑑定之結果相左；(2)告訴人甲○○上開
    違規侵犯被告路權之斜行左轉彎行為，被告發覺告訴人甲○
    ○機車時，該機車已在被告近乎停止之汽車左前方距離僅1
    公尺處，可見被告當時根本無從預見注意，亦無法有任何積
    極作為，用以避免本件事故發生。是被告當時確已盡其注意
    義務，且亦無從預見告訴人甲○○竟有上開違規行為，即將
    碰撞前也無足夠時間可供被告選擇作其他避免發生事故之駕
    駛行為，應認被告已完全注意其車前狀況，本院認為臺灣省
    臺南區車輛行車事故鑑定委員會認定被告有未注意車前狀況
    乙節，尚不可採。而本案經3次鑑定告訴人均表示不服，仍
    認被告未減速慢行，聲請再送財團法人車輛研究測試中心鑑
    定一節，本院認事證已明，應無再行鑑定必要，併駁回其聲
    請。
七、從而本案被告堪認並無任何交通違規行為，對於告訴人甲○
    ○之違規行為所導致之危險，根本無從預見；且依照道路交
    通安全規則上開規定及日常生活經驗，亦難以苛責被告應有
    超越社會相當性範圍應有之注意義務；又被告亦毫無充足時
    間，可以採取適當之措施，以避免本件交通事故之發生。因
    此，被告於本件交通事故，應無過失。至於：(1)告訴人之父
    李英城雖於警詢及審理時有所陳述（詳警卷第5、6頁，原審
    卷第19、20頁），惟李英城於案發當時未在現場，亦無道路
    交通事故相關鑑定專業技能，業據其自陳在卷（詳原審卷第
    20 頁），所為陳述尚無證據能力，法院不得審酌，自不能
    作為有利或不利被告之認定。(2)被告雖於偵查中陳述「（妳
    自認有無過失？）我當時速度已相當緩慢，是告訴人來撞我
    ，我是有過失，但最主要的過失是他（指甲○○）未依規定
    行駛，而來撞倒我的車」等語，由上開陳述前後文觀察，實
    不能認為被告自白犯罪；另按刑事審判基於憲法正當法律程
    序原則，對於犯罪事實之認定，採證據裁判及自白任意性等
    原則。刑事訴訟法據以規定嚴格證明法則，必須具證據能力
    之證據，經合法調查，使法院形成該等證據已足證明被告犯
    罪之確信心證，始能判決被告有罪；為避免過分偏重自白，
    有害於真實發見及人權保障，並規定被告之自白，不得作為
    有罪判決之唯一證據，仍應調查其他必要之證據，以察其是
    否與事實相符。基於上開嚴格證明法則及對自白證明力之限
    制規定，所謂「其他必要之證據」，自亦須具備證據能力，
    經合法調查，且就其證明力之程度，非謂自白為主要證據，
    其證明力當然較為強大，其他必要之證據為次要或補充性之
    證據，證明力當然較為薄弱，而應依其他必要證據之質量，
    與自白相互印證，綜合判斷，足以確信自白犯罪事實之真實
    性，始足當之（司法院大法官釋字第582號解釋意旨參照）
    ，因此，縱認被告自白犯罪，惟上開自白全與本院調查證據
    後所得之心證相左，尚不能單以無其他補強證據之被告自白
    ，遽認被告犯罪，併此敘明。
八、綜上所述，被告乙○○所辯，殆與事實相符，堪予採信，自
    不得單憑告訴人片面且有瑕疵之指訴，遽認被告有公訴人所
    指犯行，而診斷書雖能證明其有受傷之事實，然依上開所述
    ，尚不足以證明告訴人之傷係由被告所造成，尚不足採為不
    利被告之證據。此外，復查無其他積極證據足認被告乙○○
    有何右揭過失傷害犯行，應屬不能證明被告犯罪，原審因予
    諭知無罪，經核於法並無不合，檢察官上訴意旨，仍執前詞
    ，指摘原判決不當，為無理由，應予駁回。
據上論斷，應依刑事訴訟法第368條，判決如主文。
本案經檢察官蘇南桓到庭執行職務。
中　　華　　民　　國　　94　　年　　 5　　月　　10　　日
                  刑事第二庭    審判長法　官  葉居正
                                      法　官  莊俊華
                                      法　官  李文福
以上正本證明與原本無異。
不得上訴。
　　　　　　　　　　　　　　　　　　　書記官  李良倩
中　　華　　民　　國　　94　　年　　5 　　月　　10　　日
